【裁判字號】    98,勞訴,77
【裁判日期】    991022
【裁判案由】    給付職業災害補償金
【裁判全文】
臺灣士林地方法院民事判決              98年度勞訴字第77號
原      告  甲○○
訴訟代理人  劉彥良律師
            劉師婷律師
複  代理人  乙○○
被      告  閎森工程有限公司
法定代理人  丙○○
訴訟代理人  張泰昌律師
複  代理人  賴志凱律師
上列當事人間請求給付職業災害補償金事件，本院於民國99年10
月6 日言詞辯論終結，判決如下：
    主      文
被告應給付原告新臺幣陸拾伍萬壹仟肆佰肆拾伍元，及自民國九
十八年十二月十七日起至清償日止，按年息百分之五計算之利息
。
原告其餘之訴駁回。
訴訟費用由被告負擔十分之七，餘由原告負擔。
本判決原告勝訴部分得假執行；但被告如以新台幣陸拾伍萬壹仟
肆佰肆拾伍元為原告預供擔保，得免為假執行。
原告其餘假執行之聲請駁回。
    事實及理由
一、按訴狀送達後，原告不得將原訴變更或追加他訴，但擴張或
    減縮應受判決事項之聲明者，不在此限，民事訴訟法第255
    條第1 項第3 款定有明文。本件原告起訴時，係請求被告給
    付新臺幣（下同）780,770 元及其法定遲延利息；嗣就本金
    部分變更為請求被告給付937,396 元（本院卷第80頁），經
    核應屬擴張應受判決事項之聲明，揆諸前揭法條規定，其所
    為訴之擴張，自堪准許，合先敘明。
二、原告起訴主張：其自民國98年2 月10日起受僱於被告公司，
    薪資為每日1,500 元。98年2 月16日下午，原告受被告公司
    指示在臺北縣蘆洲市○○路556 號前下水道從事清除淤泥工
    作時，因被告公司之法定代理人及受僱人未依規定設置氣體
    偵測器監測氣體濃度是否合格，亦未正確實施通風換氣，導
    致原告吸入大量硫化氫而生吸入性嗆傷併發敗血性休克，經
    送醫治療後，仍造成肺部拴塞膿瘍等永久無法回復之傷害，
    且迄今仍持續門診追蹤治療及復健，以致不能從事原勞動契
    約所約定之清除淤泥工作，並受有醫療費用、看護費用等損
    害，身體及精神亦遭受莫大之痛苦。為此，爰依勞動基準法
    第59條第1 款、第2 款、民法第184 條第2 項、第188 條第
    1 項前段、公司法第23條第2 項之規定，訴請被告給付原告
    截至99年1 月15日止之原領工資補償325,500 元、醫療費用
    7,896 元、看護費用104,000 元、慰撫金50萬元，合計937,
    396 元及其法定遲延利息等語。並聲明：(一)被告應給付原告
    937,396 元，及自起訴狀繕本送達翌日起至清償日止，按年
    息5%計算之利息。(二)願供擔保，請准宣告假執行。
三、被告則以：(一)原告與訴外人戊○○、丁○○均於前述時、地
    ，因吸入大量硫化氫而送醫治療，然戊○○及丁○○已於98
    年2 月21日治癒出院，並返回被告公司上班，原告卻仍須持
    續治療，其原因應為其本身患有糖尿病所導致，故原告就其
    病況未能完全改善顯與有過失，爰依民法第217 條之規定，
    請求鈞院減輕被告之賠償金額或免除之。(二)原告係受僱被告
    公司擔任臨時工，工作內容除進入下水道清除淤泥外，尚包
    括在工作現場指揮交通、路面清潔及駕駛車輛等，故縱使原
    告現無法從事下水道之清除淤泥工作，仍可處理上述其他工
    作，並無在醫療中不能工作之情事。又縱認原告現仍在醫療
    中不能工作，其得請求原領工資補償之日數，亦應扣除勞動
    基準法第37條規定之休假日及因颱風放假之日，始屬正確。
    (三)被告業已給付原告醫療費用109,117 元，而原告實際支出
    之醫療費用僅102,864 元，故有溢領情事。且有關證明書費
    用部分，並非治療原告傷勢所必需，原告亦不得請求被告賠
    償。(四)原告住院治療期間為98年2 月16日至98年3 月2 日及
    98年3 月22日至98年4 月27日，惟其出院當天應無聘請看護
    之必要，且在加護病房期間，因有醫院專業醫療人員照護，
    亦無另聘看護之必要，此部分之日數均應扣除。(五)原告請求
    之慰撫金金額過高，應予酌減。(六)被告於原告受傷後，曾為
    原告代繳健保費5,272 元，並曾陸續借款7,000 元，原告均
    尚未返還，爰以上述對原告之借款債權共12,272元，及原告
    溢領醫療費用被告得對其請求返還不當得利之債權，與原告
    之請求相抵銷等語，資為抗辯。並聲明：(一)原告之訴及假執
    行之聲請均駁回。(二)如受不利判決，願供擔保，請准宣告免
    為假執行。
四、兩造不爭執之事實：
  (一)原告自98年2月10日起任職於被告公司，日薪為1,500元。
  (二)原告於98年2 月16日在臺北縣蘆洲市○○路556 號前下水道
    從事清除污泥工作時，因被告公司無設置氣體偵測器監測氣
    體濃度，亦未正確實施通風換氣，導致原告吸入大量硫化氫
    ，而造成吸入性嗆傷、呼吸衰竭、敗血性休克等傷害，嗣經
    治療仍併發肺拴塞、肺膿瘍等病症。
  (三)兩造於98年8 月3 日就98年2 月份至同年7 月10日止之原領
    工資補償數額，達成以82,500元和解之協議，惟被告迄今尚
    未給付，且於98年7月22日終止兩造間之勞動契約。
  (四)原告因系爭職業災害，截至98年12月25日止，共支出醫療費
    用102,864元，被告已給付原告109,117元。
  (五)被告另借款12,272元予原告，原告尚未返還。
五、本件經依民事訴訟法第271 條之1 準用同法第270 條之1第1
    項第3 款規定，整理並協議簡化爭點後，兩造同意協議簡化
    後之爭點為（本院卷第160頁背面）：
  (一)原告得否請求被告給付98年7 月11日起至99年1 月15日止之
    原領工資補償？得請求之金額應為若干？
  (二)原告得請求之醫療費用金額為若干？
  (三)原告有無由專人看護照顧之必要？期間或日數為何？得請求
    之金額為若干？
  (四)原告得請求之慰撫金為若干？
  (五)被告抗辯原告就本件職業災害所造成之損害與有過失，是否
    可採？
六、本院得心證之理由：
  (一)原告得否請求被告給付98年7 月11日起至99年1 月15日止之
    原領工資補償？得請求之金額應為若干？
  1.按勞工因遭遇職業災害而致傷害，在醫療中不能工作時，雇
    主應按其原領工資數額予以補償，勞動基準法第59條第2 款
    定有明文。本件原告主張其於98年2 月16日在臺北縣蘆洲市
    ○○路556 號前下水道從事清除污泥工作時，因被告公司無
    設置氣體偵測器監測氣體濃度，亦未正確實施通風換氣，導
    致其吸入大量硫化氫，而造成吸入性嗆傷、呼吸衰竭、敗血
    性休克等傷害，嗣經治療仍併發肺拴塞、肺膿瘍等情，均為
    被告所不爭執，則原告以其因職業災害受傷，而依前揭法條
    規定，請求被告就其在醫療中不能工作期間，按其原領工資
    數額予以補償，即非無據。
  2.再查，兩造曾於98年8 月3 日就98年2 月份至同年7 月10日
    止之原領工資補償數額，達成以82,500元和解之協議，惟被
    告迄今尚未給付，此亦為兩造所不爭，是原告就此部分請求
    被告按上開協議給付82,500元，自應准許。至原告雖主張其
    於98年7 月11日後仍需繼續治療而無法工作云云，並提出行
    政院國軍退除役官兵輔導委員會臺北榮民總醫院（下稱臺北
    榮民總醫院）98年8 月13日之診斷證明書影本1 紙為證（本
    院卷第16頁背面），然查：上開診斷證明書所載「不宜繼續
    工作」，係指不宜從事暴露於類似氣體（硫化氫）之下水道
    工作，以免產生累積效應或重複傷害，此業據臺北榮民總醫
    院於99年3 月1 日以北總內字第0990004424號函覆明確（本
    院卷第102 頁），惟原告受僱於被告公司擔任臨時工，約定
    之工作內容包含工地相關工作如清除下水道淤泥、協助傳遞
    工具、指揮現場交通、打掃清潔工地等，並非僅限於從事清
    除下水道淤泥工作，且原告實際上亦曾處理清潔路面之工作
    等情，業據證人即被告公司工地主任戊○○到庭證述明確（
    本院卷第138 頁背面），且原告亦自陳施工工地尚有人需負
    責操作高壓沖洗車、工程車、開車載水，系爭工程完工後，
    可能會調去其他工地等語（本院卷第136 頁背面），自堪認
    以原告臨時工之工作性質，確需按被告指示從事工地之各項
    工作，尚非僅限於進入下水道從事清除淤泥乙項工作而已，
    是縱認原告不宜再從事下水道之清除淤泥工作，依其擔任臨
    時工之工作性質，仍得依被告指示從事工地之其他工作，自
    非不能從事原來之工作甚明。另原告雖又稱其每週需復健3
    次，故無法為被告提供勞務云云，然原告是否僅能利用上班
    時間進行復健，未見原告說明或舉證，且縱認其確有在上班
    時間至醫院復健之必要，亦非不得以請假方式為之，且其餘
    不需復健之時間，仍得正常工作，是原告以其尚需復健為由
    ，主張其有不能工作之情事，亦無可取。此外，原告復未能
    提出其他證據，證明其自98年7 月11日起仍有在醫療中不能
    工作之情事，則其就此部分請求被告按其原領工資數額給予
    補償，自無理由。
  (二)原告得請求之醫療費用金額為若干？
  1.按勞工因遭遇職業災害而致傷害，雇主應補償其必需之醫療
    費用，勞動基準法第59條第1 款定有明文。又違反保護他人
    之法律，致生損害於他人者，負賠償責任；公司負責人對於
    公司業務之執行，如有違反法令致他人受有損害時，對他人
    應與公司負連帶賠償之責，民法第184 條第2 項、公司法第
    23條第2 項亦分別定有明文。復按，雇主對防止氣體、缺氧
    空氣等引起之危害，應有符合標準之必要安全衛生設備；本
    法所稱雇主，謂事業主或事業之經營負責人，勞工安全衛生
    法第5 條第1 項第7 款、第2 條第2 項規定甚明。另雇主使
    勞工從事缺氧危險作業時，應置備測定空氣中氧氣濃度之必
    要測定儀器，並採取隨時可確認空氣中氧氣濃度、硫化氫等
    其他有害氣體濃度之措施；雇主使勞工從事缺氧危險作業時
    ，應予適當換氣，以保持該作業場所空氣中氧氣濃度在18%
    以上；雇主使勞工從事缺氧危險作業時，於當日作業開始前
    、所有勞工離開作業場所後再次開始作業前及勞工身體或換
    氣裝置等有異常時，應確認該作業場所空氣中氧氣濃度、硫
    化氫等其他有害氣體濃度；雇主使勞工從事缺氧危險作業時
    ，應於每一班次指定缺氧作業主管從事監督事項；雇主對從
    事缺氧危險作業之勞工，應依勞工安全衛生教育訓練規則規
    定施予必要之安全衛生教育訓練；雇主使勞工從事缺氧危險
    作業時，應置備空氣呼吸器等呼吸防護具、梯子、安全帶或
    救生索等設備，供勞工緊急避難或救援人員使用；雇主應於
    缺氧危險作業場所置救援人員，於其擔任救援作業期間，應
    提供並使其使用空氣呼吸器等呼吸防護具；雇主使勞工於局
    限空間從事作業前，應先確認該空間內有無可能引起勞工缺
    氧、中毒等危害，有危害之虞者，應訂定危害防止計畫，並
    使現場作業主管、監視人員、作業勞工及相關承攬人依循辦
    理，勞工安全衛生法第5 條第1 項第7 款、缺氧症預防規則
    第4 條、第5 條第1 項、第16條第1 項、第20條、第24條、
    第27條、第28條、勞工安全衛生規則第29條之1 均有明定，
    是被告既不否認其經營負責人並未依前開規定，於原告進入
    下水道從事清除污泥工作時，實施安全教育訓練或訂定安全
    規則、危害防止計畫，亦未設置缺氧作業主管、救援人員或
    提供防護具、梯子、安全帶或救生鎖等設備，且無設置氣體
    偵測器監測氣體濃度，導致原告吸入大量硫化氫而受傷，顯
    已屬違反前述保護他人之法律，而致原告受有損害，則原告
    依勞動基準法第59條第1 款、民法第184 條第2 項、公司法
    第23條第2 項之規定，請求被告補償其必需之醫療費用或賠
    償其所受損害，自堪准許。
  2.查原告主張其因系爭職業災害，截至98年12月25日止，共支
    出醫療費用102,864 元乙節，業據其提出醫療費用證明、醫
    療費用明細收據等影本為證（本院卷第20-25 、84-88 頁）
    ，被告雖不爭執原告支出前揭費用之事實，惟就其中新光吳
    火獅紀念醫院（下稱新光醫院）98年2 月16日至98年3 月2
    日之證明書費100 元、98年3 月23日之證明書費200 元、98
    年8 月28日之證明書費230 元，及臺北榮民總醫院98年12月
    25日之證書費100 元，辯稱並非治療之必要費用，故原告不
    得請求被告給付云云。按診斷書費用，如係被害人為證明損
    害發生及其範圍所必要之費用，應納為損害之一部分，得請
    求加害人賠償（最高法院94年度台上字第198 號判決意旨參
    照）。查被告所爭執之前揭證明書費用，其中新光醫院98年
    2 月16日至98年3 月2 日之證明書費100 元，核屬原告於住
    院期間，為證明其住院治療情形而申請醫院開立診斷證明書
    所支出之費用，揆諸前揭說明，應得請求被告賠償，至其他
    證明書費用部分，依其申請時間判斷，尚難認係屬證明損害
    發生及其範圍所必要，原告請求被告賠償此部分費用，尚無
    從准許。
  3.綜上，原告得請求被告給付之醫療費用及證明書費用，合計
    應為102,334 元（0000000000 0000 0000 ＝102334）。
  (三)原告有無由專人看護照顧之必要？期間或日數為何？得請求
    之金額為若干？
  1.按不法侵害他人之身體或健康者，對於被害人因此增加生活
    上之需要時，應負損害賠償責任，民法第193 條第1 項定有
    明文。又親屬代為照顧被害人之起居，固係基於親情，但親
    屬看護所付出之勞力並非不能評價為金錢，雖因二者身分關
    係而免除被害人之支付義務，惟此種基於身分關係之恩惠，
    自不能加惠於加害人。故由親屬看護時雖無現實看護費之支
    付，仍應認被害人受有相當於看護費之損害，得向上訴人請
    求賠償，始符公平原則（最高法院94年度台上字第1543號判
    決意旨參照）。
  2.原告主張其於98年2 月16日至98年3 月2 日及98年3 月22日
    至98年4 月27日住院期間，有聘請專人看護之必要，以每日
    2,000 元計算，被告應賠償其看護費用104,000 元等情，為
    被告所否認，並辯稱原告出院當天及住加護病房期間應無需
    聘請看護云云。經查，原告因遭受系爭職業災害，分別於98
    年2 月16日至98年3 月2 日及98年3 月22日至98年4 月27日
    於新光醫院及臺北榮民總醫院住院治療，且住院期間除98年
    2 月16日至98年2 月22日在加護病房無需聘請看護外，其他
    住院期間確有聘請看護照顧之必要等情，業據上開醫院分別
    以99年5 月4 日（99）新醫醫字第0642號函及99年3 月11日
    北總內字第0990004424號函查覆明確（本院卷第102 、117
    、118 頁），又衡諸一般醫院均規定病患出院當天需在中午
    前完成離院手續，則原告於出院當日自僅有聘請半日看護之
    必要。從而，原告住院期間雖合計共52日，然經扣除加護病
    房7 日及出院當天各半日後，僅得請求被告給付44日之看護
    費用88,000 元
  (四)原告得請求之慰撫金為若干？
    按不法侵害他人之身體及健康者，被害人雖非財產上之損害
    ，亦得請求賠償相當之金額，民法第195 條第1 項定有明文
    。本件原告因系爭職業災害，受有如前所述之傷害，衡情其
    身體及精神自遭受相當之痛苦。本院爰斟酌原告為高中肄業
    ，從事下水道清淤工作，每月平均薪資約4 萬多元，因遭逢
    本件職業災害，不僅住院治療長達52日，且仍需繼續進行復
    健，並因此造成心臟功能受損，而領有身心障礙手冊，足見
    此傷害對其日後生活品質及健康狀態均造成相當不利之影響
    ；另被告公司之資本總額為500 萬元，於事發後曾給付原告
    醫藥費109,117 元，另借款12,272元以助原告急用，及兩造
    之經濟狀況、事發原因、原告受傷程度及復原情形等一切情
    狀，認原告請求50萬元之精神慰撫金，尚屬適當，應堪准許
    。
  (五)被告抗辯原告就本件職業災害所造成之損害與有過失，是否
    可採？
  1.按損害之發生或擴大，被害人與有過失者，法院得減輕賠償
    金額，或免除之，民法第217 條第1 項固有明定。惟所謂被
    害人與有過失，首需被害人有過失行為存在，且該過失行為
    尚需助成損害之發生或擴大，即就結果之發生為共同原因之
    一，行為與結果間有相當因果關係，始足當之。
  2.經查，本件原告受有吸入性嗆傷、呼吸衰竭、敗血性休克等
    傷害，且併發肺拴塞、肺膿瘍，係因被告之負責人於原告進
    入下水道工作時，未依規定實施安全教育訓練，亦未設置相
    關安全設備所導致，前已詳述，至原告縱患有糖尿病，亦非
    屬過失行為，且被告辯稱原告係因罹患糖尿病而影響復原時
    間云云，亦未提出證據以實其說，是其以原告患有糖尿病為
    由，辯稱原告就本件職業災害所造成之損害與有過失，顯不
    足採。
七、綜上所述，原告得請求被告給予補償或賠償之金額合計為77
    2,834 元（82500 ＋102334＋88000 ＋500000＝772834），
    再經扣除被告已給付之醫療費用102,334 元，及被告主張抵
    銷之溢付醫療費用6,783 元（0000000000000＝6783）、借
    款12,272元，原告尚得向被告請求給付651,445 元（000000
    000000000000000272 ＝651445）。從而，原告依勞動基
    準法第59條第1 款、第2 款、民法第184 條第2 項、公司法
    第23條第2 項之規定，訴請被告給付651,445 元，及自起訴
    狀繕本送達翌日即98年12月17日起至清償日止，按年息5%計
    算之利息，為有理由，應予准許；至逾此部分之請求，則屬
    無據，應予駁回。又兩造均陳明願供擔保，聲請宣告假執行
    或免為假執行，關於原告勝訴部分，經核尚無不合，爰就原
    告聲請假執行部分，參酌職業災害勞工保護法第32 條 第2
    項之規定，減免其擔保金，另就被告聲請宣告免為假執行部
    分，酌定相當之擔保金額，均准許之；至原告敗訴部分，其
    假執行之聲請已失所附麗，應予駁回。
八、本件判決基礎已臻明確，兩造其餘攻防方法及訴訟資料經本
    院斟酌後，核與判決結果不生影響，故不另一一論述，併此
    敘明。
九、據上論結，本件原告之訴為一部有理由，一部無理由，依民
    事訴訟法第79條、第390 條第2 項、第392 條第2 項、職業
    災害勞工保護法第32條第2項，判決如主文。
中    華    民    國    99    年    10    月    22    日
                  民事第二庭  法  官  馬傲霜
以上正本證明與原本無異。
如對本判決上訴，應於判決送達後20日內向本院提出上訴狀；若
委任律師提起上訴者，應一併繳納上訴審裁判費，否則本院得不
命補正逕行駁回上訴。
中    華    民    國    99    年    10    月    25    日
                              書記官  張方俞

司法院資訊處製作；財團法人民間司法改革基金會備份。
